【裁判字號】    99,重訴,545
【裁判日期】    991118
【裁判案由】    第三人異議之訴
【裁判全文】
臺灣臺北地方法院民事判決             99年度重訴字第545號
原      告  張行亮
            張行仁
共      同
訴訟代理人  王世宏律師
被      告  臺灣中小企業銀行股份有限公司
法定代理人  羅澤成
訴訟代理人  張梓澤
上列當事人間第三人異議之訴事件，本院於民國99年11月4日言
詞辯論終結，判決如下：
    主  文
本院九十七年度執字第六四九０八號清償債務強制執行事件就原
告所為之強制執行程序應予撤銷。
被告應給付原告張行亮新台幣伍拾萬柒仟元，及自民國九十九年
三月十六日起至清償日止，按週年利率百分之五計算之利息。
被告應給付原告張行仁新台幣伍萬零參佰伍拾壹元，及自民國九
十九年三月十六日起至清償日止，按週年利率百分之五計算之利
息。
訴訟費用新台幣萬壹仟零玖拾陸元由被告負擔。
    事實及理由
一、按訴狀送達後，原告不得將原訴變更或追加他訴。但擴張或
    減縮應受判決事項之聲明者，不在此限，民事訴訟法第255
    條第1項第3款定有明文。本件原告起訴時原聲明(二)、(三)為：
    被告應給付原告張行亮新臺幣（下同）25萬200元，原告張
    行仁4萬150元，及均自起訴狀繕本送達之翌日起至清償日止
    ，按週年利率5%計算之利息。嗣於訴訟進行中，變更聲明(二)
    (三)如後述，核其所為，僅單純擴張應受判決事項之聲明，揆
    諸前揭規定，自應准許。
二、原告主張：其父張憲治於民國73年擔任青豐企業有限公司（
    下稱青豐公司）之以連帶保證人向被告借款數筆，嗣青豐公
    司未按期清償，被告於74年間聲請臺灣宜蘭地方法院核發74
    年度促字第2160號支付命令向張憲治追償，張憲治業於75年
    10月17日死亡，被告於80年間乃轉向張憲治之繼承人即原告
    2人及訴外人郭月雲及張行亨進行追償，並經臺灣宜蘭地方
    法院核發80年度宜院嘉民執辛第9677號債權憑證在案，被告
    再以前開債權憑證為執行名義，聲請本院以97年度執字第64
    908號對原告及青豐公司、郭錦鳳財產強制執行。惟張憲治
    生前未曾贈與原告任何財產，死亡時亦未留下任何遺產予原
    告，且保證債務發生於74年間，當時原告均未滿20歲，未曾
    參與青豐公司的經營，亦對保證債務不知情，被告對於原告
    之固有財產聲請強制執行顯失公平，爰先位依強制執行法第
    15條、民法繼承編施行法第1之3條第2項及第179條之規定，
    請求撤銷本院對原告所為之強制執行程序及請求被告返還已
    收取之薪資等語。如認本件無強制執行法第15條規定之適用
    時，則備位依強制執行法第14條、民法繼承編施行法第1之3
    條第2項及第179條之規定請求等語，並聲明：如主文所示。
二、被告則以：被告係本於債權人身分依執行名義而聲請強制執
    行，於執行程序未經撤銷前，難謂有任何不當得利之情事。
    況原告未能舉證其未從張憲治繼承任何遺財，則由原告繼續
    履行債務，亦無何顯失公平可言等語，資為抗辯，並聲明：
    駁回原告之訴。
三、兩造不爭執事項：
  (一)青豐公司以原告之父張憲治為連帶保證人向被告借款數筆，
    嗣青豐公司未按期清償，張憲治亦於75年10月17日死亡，原
    告未拋棄繼承或限定繼承，被告轉向原告追償，並取得臺灣
    宜蘭地方法院核發80年度宜院嘉民執辛第9677號債權憑證。
  (二)被告以前開債權憑證為執行名義，聲請本院以97年度執字第
    64908號清償債務強制執行事件對原告及青豐公司、郭錦鳳
    財產強制執行，請求連帶給付本金296萬3,526元及執行名義
    所載之利息、違約金及執行費6萬9,793元。
  (三)被告已經強制執行程序，收取原告張行亮對第三人之薪資債
    權83萬5,730元，原告張行仁對第三人之薪資債權15萬7,788
    元。
四、原告主張其未自其父張憲治繼承遺產，以其固有財產清償張
    憲治之保證債務顯失公平，為被告所否認，並以前揭情詞置
    辯，茲本件之爭點為：(一)原告有無自被繼承人張憲治繼承遺
    產？(二)被告要求原告繼續履行被繼承人張憲治之保證債務是
    否顯失公平？
  (一)查原告之被繼承人張憲治死亡後，繼承人因未繼承遺產，故
    未申報遺產稅，有財政部台灣省北區國稅局羅東稽徵所99年
    10月6日北區國稅羅東一字第0991013234號函附卷可稽；又
    原告張行亮名下有汽車乙兩、97年股票投資所得19餘萬元，
    原告張行仁名下無任何財產，且原告名下均無任何由張憲治
    繼承取得之財產，有財政部臺北市國稅局財產歸屬資料清單
    在卷可佐，且為被告所不爭執，是原告主張未自張憲治繼承
    遺產乙節，自堪採信。
  (二)按繼承在民法繼承編98年5月22日修正施行前開始，繼承人
    對於繼承開始以前已發生代負履行責任之保證契約債務，由
    其繼續履行債務顯失公平者，以所得遺產為限，負清償責任
    ，新修正民法繼承編施行法增訂第1之3條第2項定有明文，
    並經總統於98年6月10日華總一義字第09800142891號公佈，
    從同年6月12日生效在案。該規定係斟酌97年1月5日增訂民
    法第1153條第2項、第1148條第2項及施行法第1條之1第2項
    、第1條之2第1項規定，未能適用於繼承人為完全行為能力
    人，且未能於民法修正施行前之法定期間為限定或拋棄繼承
    者，若仍概括承受被繼承人之債務，影響債務人之生計甚鉅
    。此外，若係繼承開始以前已發生之代負履行責任之保證契
    約債務，因保證人保證責任之發生，繫諸主債務人是否履行
    債務，與一般債務人負擔自己債務責任之情形不同，故相較
    於一般債務，保證契約債務之存在，保證人之繼承人較難獲
    悉，況債權人借款時所評估者，乃為主債務人及保證人本身
    之資力，通常不會就保證人之繼承人之資力併予評估，從而
    ，繼承人如因而繼承保證契約債務以致影響其財產權及生存
    權，國家即有加以保護之必要，自宜溯及保護此等繼承人。
    又關於繼承債務是否顯失公平，本院認繼承人與債務發生之
    關連性、繼承人對被繼承人繼承開始前財產狀況之影響程度
    ，應為重要之判斷準據。亦即，債務之發生直接與債務人有
    關連者，如被繼承人為繼承人求學、分居或營業所發生之負
    債，由繼承人繼承該債務即非顯失公平。被繼承人曾於繼承
    開始前贈與繼承人超逾所負債務財產，或依被繼承人對繼承
    人之扶養狀況，與所負債務之金額比例為比較，尚非顯然失
    衡者，皆係因繼承人之受有利益而影響被繼承人債務之清償
    ，亦可認非顯失公平。查被告請求原告負履行責任之債務，
    係青豐公司以張憲治為連帶保證人向被告借款數筆，嗣青豐
    公司未按期清償，被告乃向張憲治追償，張憲治於75年10月
    17日死亡，轉向原告追償，原告並未自繼承人張憲治繼承任
    何遺產，已如前述，且原告張行亮係57年7月14日出生、原
    告張行仁係65年1月16日出生，有戶籍謄本在卷可證，顯然
    本件保證債務發生時原告年紀尚幼，此外，被告亦未能舉證
    證明本件保證債務之發生與原告有所關連，則在原告未獲積
    極遺產利益之情況下，由原告以自身努力所得財產對被繼承
    人張憲治之保證債務負清償之責，將影響其財產權及生存權
    ，應堪認已達顯失公平之程度，是原告主張本件有民法繼承
    編施行法第1之3條第2項之適用，應屬可採。
  (三)按前述民法繼承編施行法第1之3條第2項之規定，係以顯失
    公平為要件，方得以所得遺產為限，負清償責任，此與民法
    第1154條第1項規定：「繼承人得限定以因繼承所得之遺產
    ，償還被繼承人之債務。」已屬有間，參以民法繼承編施行
    法第1之3條第5項復規定：「前3項繼承人依修正施行前之規
    定已清償之債務，不得請求返還。」可知民法繼承編施行法
    第1之3條係有關限制責任之規定，而非法定限定繼承之規定
    ，亦即原告非因繼承取得之財產本身仍可為強制執行之標的
    ，僅其所負清償責任應以所得遺產為限，準此，原告主張其
    所有財產非屬執行債務人之財產，先位依強制執行法第15條
    規定，請求撤銷本院97年度執字第64908號清償債務強制執
    行事件對原告所為之強制執行程序，即非有據。惟原告既未
    自張憲治繼承遺產，且由其對張憲治之保證債務負清償之責
    顯失公平，已如前述，則原告備位依強制執行法第14條規定
    ，請求撤銷前開強制執行事件對原告所為強制執行程序，即
    屬有據。
  (四)按民法繼承編施行法第1之3條第2項於98年6月10日增訂，並
    於同年6月10日施行後，繼承人就被繼承人之保證債務係採
    限定責任之制度，並有溯及效力，乃法律不溯及既往原則之
    例外，惟為兼顧法律安定性、債權人之權益及信賴利益之保
    護，於該條第5項規定：「前3項繼承人依修正施行前之規定
    已清償之債務，不得請求返還。」解釋上自應包括債權人基
    於強制執行而受償之情形在內（最高法院99年度台上字第59
    5 號判決意旨參照）。查被告於張憲治死亡後，以本院97年
    度執字第64908號清償債務強制執行事件，聲請對原告之財
    產為強制執行，經本院核發薪資扣押及移轉命令，已據本院
    依職權調閱前開強制執行卷，查核屬實；又被告自97年9月
    10日起至99年8月10日止，共計收取原告張行亮對第三人之
    薪資債權83萬5,730元，原告張行仁對第三人之薪資債權15
    萬7,788元，其中於98年6月12日以後收取者，原告張行亮部
    分為50萬7,000元，原告張行仁部分為5萬7,914元，有被告
    陳報狀附卷可憑，且為原告所不爭執，則被告在民法繼承編
    施行法第1之3條於98年6月12日修正施行後所受償之執行款
    部分，核非屬原告依民法繼承編施行法修正施行前之規定，
    清償其被繼承人張憲治所遺保證債務之情形，自無同條第5
    項：「前3項繼承人依修正施行前之規定已清償之債務，不
    得請求返還」規定之適用。再者，原告僅應就其繼承被繼承
    人張憲治之遺產範圍內對被告負清償之責，被告亦僅得於原
    告繼承張憲治所得遺產為限，對原告之個人之財產為執行，
    惟原告並未自張憲治繼承遺產，原告對張憲治所遺之保證債
    務即不再負清償責任，本院97年度執字第64908號清償債務
    強制執行事件，對原告所為之強制執行程序應予撤銷，業如
    前述，則被告於98年6月12日後收取原告張行亮對第三人之
    薪資債權50萬7,000元，原告張行仁對第三人之薪資債權5萬
    7,914元，即屬雖有法律上原因而其後已不存在之情形，原
    告依民法第179條規定，請求被告返還原告張行亮50萬7,000
    元、原告張行仁5萬351元，即無不合。
五、綜上所述，原告依強制執行法第14條、民法繼承編施行法第
    1之3條第2項及第179條之規定，請求本院97年度執字第6490
    8號清償債務強制執行事件，就原告所為之強制執行程序應
    予撤銷，暨被告應返還原告張行亮50萬7,000元、原告張行
    仁5萬351元，及均自起訴狀繕本送達之翌日即99年3月16日
    起至清償日止，按週年利率5%計算之利息，為有理由，應予
    准許。
六、本件事實已臻明確，兩造其餘攻擊或防禦方法及證據，經本
    院斟酌後，認為均不足影響本判決之結果，自無逐一詳予論
    駁之必要，併此敘明。
七、訴訟費用負擔之依據：民事訴訟法第78條。
中    華    民    國    99    年    11    月    18    日
                  民事第三庭    法  官  賴惠慈
以上正本係照原本作成
如對本判決上訴，須於判決送達後20日內向本院提出上訴狀。如
委任律師提起上訴者，應一併繳納上訴審裁判費。
中    華    民    國    99    年    11    月    18    日
                                書記官  廖素芳

司法院資訊處製作；財團法人民間司法改革基金會備份。
